【裁判字號】    95,家上易,24
【裁判日期】    950919
【裁判案由】    給付生活費
【裁判全文】
臺灣高等法院民事判決                95年度家上易字第24號
上  訴  人  甲○○
訴訟代理人  沈美真律師
被 上訴 人  乙○○
訴訟代理人  謝心味律師
上列當事人間請求給付生活費事件，上訴人對於中華民國95年 4
月20日臺灣板橋地方法院94年度家訴字第89號第一審判決提起上
訴，經本院於95年9月5日言詞辯論終結，判決如下：
    主      文
原判決關於駁回上訴人後開第二項之訴部分，及訴訟費用之裁判
均廢棄。
被上訴人應給付上訴人新台幣玖拾萬仟壹佰伍拾陸元及自民國
九十四年十月十六日起至清償日止，按年息百分之五計算之利息
。
其餘上訴及追加之訴均駁回。
第一審及第二審（包括追加之訴）訴訟費用，由被上訴人負擔十
分之八，餘由上訴人負擔。
    事實及理由
一、本件上訴人在原審起訴請求被上訴人給付新台幣（下同）10
    7萬8,177元（含(1)自89年9月24日起至91年6月30日止之家庭
    生活費用61萬9,358元、(2)自91年7月1日起至94年8月31日止
    之家庭生活費用45萬8,819元） 及自民國（下同）94年10月
    15日起至清償日止，按年息5%計算之利息；嗣於本院擴張聲
    明請求被上訴人給付117萬6,267元（含(1)自89年 9月24日起
    至91年6月30日止之家庭生活費用61萬9,358元、(2)自91年 7
    月1日起至離婚判決確定前之94年8月31日止之家庭生活費用
    55萬6,909元）及自94年10月16日起至清償日止，按年息 5%
    計算之利息，依民事訴訟法第446條第1項但書、第255條第1
    項第3款之規定，並無不合。 又上訴人前雖曾依民法第1056
    條第1項之規定，請求被上訴人賠償因判決離婚所受損害240
    萬元，而經本院以93年度家上字第 334號判決駁回確定（見
    原審卷9至14頁）； 惟上訴人另行提起本件訴訟，係依修正
    前民法第1026條及民法第1003條之1及第179條前段之規定，
    請求被上訴人給付家庭生活費用，其訴訟標的與前訴顯不相
    同，自非上開確定判決效力所及，是被上訴人執此抗辯本件
    起訴不合法云云，即不足取。合先敘明。
二、上訴人聲明求為判決：(一)原判決廢棄。(二)被上訴人應給付上
    訴人117萬6,267元及自起訴狀繕本送達之翌日即94年10月16
    日起至清償日止，按年息5%計算之利息。
    被上訴人聲明求為判決：上訴及追加之訴均駁回。
三、上訴人起訴主張：兩造於83年 7月16日結婚，婚後被上訴人
    多次毆傷伊，伊因而產生創傷後壓力症候群，嗣被上訴人於
    87年5月17日再次嚴重毆傷伊，兩造乃於87年9月23日協議分
    居 2年，惟於協議分居期間，兩造仍先後共同居住於台北縣
    永和市○○路○段101號8樓之1、台北縣永和市○○路○段156
    巷9樓之7。嗣被上訴人於88年 5月間，自行搬離上開永和路
    租賃住處，至其父母家居住，伊則獨自在上開租賃住處繼續
    居住至89年 3月租賃期滿為止。伊於分居期滿後，多次主動
    要求與被上訴人共同生活，惟均遭被上訴人拒絕，被上訴人
    並託人轉達希望離婚之意。嗣被上訴人以伊惡意遺棄為由訴
    請離婚，伊於開庭時表達願與被上訴人履行同居義務之意，
    惟被上訴人堅持離婚，伊因而提起反訴請求離婚，該案業經
    本院以93年度家上字第 334號判准伊與被上訴人離婚，並於
    94年9月5日確定，該判決已認定伊有不履行同居之正當理由
    ，及遭受被上訴人不堪同居之虐待之事實。兩造協議分居至
    89年 9月23日期滿，其後伊有正當理由與被上訴人別居，是
    被上訴人應依修正前民法第1026條之規定，負擔自89年 9月
    24日起至91年 6月30日即民法第1026條規定修正刪除為止，
    伊之全部家庭生活費用 61萬9,358元；及依現行民法第1003
    條之1第1項之規定，就91年7月1日起至離婚判決確定前之94
    年 8月31日止，按70%比例計算分攤家庭生活費用55萬6,909
    元等情，爰依修正前民法第1026條、民法第1003條之1第1項
    及第179條前段之規定，求為命被上訴人給付 117萬6,267元
    及自94年10月16日起至清償日止，按年息5%計算利息之判決
    。
    被上訴人則以：伊雖於88年 3月間搬離承租永和路租賃住處
    ，但仍繼續支付租金至89年 3月租約期滿為止，嗣伊另行承
    租台北縣永和市○○街房屋，租期自89年3月14日起至89年9
    月14日止，伊曾通知上訴人，但上訴人並未前往，伊因而於
    89年 5月間提前終止租約，且上訴人於分居期滿後，應返回
    伊家中與伊共同生活，或將其住處告知伊，若兩造就住所無
    法達成共識時，再依法向法院聲請裁定兩造之共同住所，然
    上訴人並無上述行為，顯見上訴人無意與伊繼續同居；又伊
    於92年7、8月間，為解決兩造間婚姻問題，先後透過友人及
    伊之三舅游文和與上訴人聯繫，均未獲上訴人回應，且上訴
    人拒絕提供88年度綜合所得稅之扣繳憑證，致伊未能合併申
    報，亦見上訴人並無維繫婚姻之意願；是上訴人係因可歸責
    於己之事由，無正當理由不與伊同居，自無權請求伊給付分
    居期間之家庭生活費用；又縱認上訴人分居有正當理由，惟
    上訴人有穩定收入，可自行營生，且兩造婚後並未育有子女
    ，自無共同之家庭生活費用可言；又上訴人並未住居在台北
    市，其依據台北市民經常性支出計算生活費用，即非有據，
    且至多僅能依該經常性支出中之「消費支出」請求；又修正
    前民法第1026條之規定，因違反憲法男女平等原則而遭刪除
    ，不應再行援用等語，資為抗辯。
四、經查上訴人主張兩造於83年 7月16日結婚，婚後曾先後租屋
    共同居住於台北縣永和市○○路○段101號8樓之1、台北縣永
    和市○○路○段156巷9樓之7；嗣兩造於87年 9月23日協議分
    居 2年，惟於協議分居期間，上訴人仍曾返回上開原租賃住
    處與被上訴人同住；又被上訴人於協議分居期間尚未屆滿前
    ，即自上開永和路租賃住處搬至其父母家居住，上訴人則獨
    自在該永和路租賃住處，居住至89年 3月租期屆滿為止，其
    後搬離自行居住；又被上訴人嗣於92年11月10日起訴請求判
    決離婚，上訴人亦提起反訴請求判決離婚，經本院以93年度
    家上字第 334號判決准上訴人與被上訴人離婚，該判決已於
    94年9月5日確定之事實，業據其提出戶籍謄本、和解書及本
    院93年度家上字第 334號民事判決為證（見原審卷89、61、
    92、 9至14頁），並經本院調取上開離婚事件全卷核閱屬實
    ，且為被上訴人所不爭執（見原審卷 182頁），自堪信為真
    實。
五、按修正前民法1026條規定：「家庭生活費用，夫無支付能力
    時，由妻就其財產之全部負擔之」；雖上開規定已於91年 6
    月26日修正公布刪除，同時增訂民法第1003條之1第1項：「
    家庭生活費用，除法律或契約另有約定外，由夫妻各依其經
    濟能力、家事勞動或其他情事分擔之」之規定，惟該修正前
    民法第1026條之規定，既未經司法院大法官會議宣告無效，
    且民法親屬編施行法就此未設有特別規定，則依該施行法第
    1 條後段之規定，就修正前家庭生活費用之負擔，即無現行
    民法第1003條之1第1項規定之適用，仍應適用修正前民法第
    1026條之規定。又夫妻法定財產制關於家庭生活費用，除夫
    無支付能力時，由妻就其財產之全部負擔外，以由夫負擔為
    原則，如妻有正當理由而與夫分居時，夫仍應負擔妻之生活
    費用即家庭生活費用，此與法定扶養義務不同，業經最高法
    院50年台上字第2737號著有判例，此一判例於修正前民法第
    1026條之規定，仍有適用餘地。經查，兩造婚後，曾先後設
    定共同住所於台北縣永和市○○路○段101號8樓之1、台北縣
    永和市○○路 ○段156巷9樓之7，已如前述。雖兩造於87年9
    月23日協議分居 2年，惟分居期滿後，兩造仍應返回原住所
    履行同居之義務，乃被上訴人在兩造協議分居之期限屆滿前
    ，即自行搬離原住所，前往其父母家中居住，並另行承租台
    北縣永和市○○街之房屋，不論其父母家或上開自由街之處
    所，均非與上訴人共同協議、或聲請法院決定之住所，依民
    法第1002條第 1項之規定，即非兩造之共同住所，上訴人自
    無前往該處所與被上訴人履行同居之義務。準此，兩造原住
    所即台北縣永和市○○路○段156巷9樓之7之租期於89年 3月
    間屆滿後，上訴人自協議分居期滿之89年 9月24日起，因無
    共同住所得與被上訴人履行同居義務，致與被上訴人分居，
    直至法院判准上訴人與被上訴人離婚為止，自係有正當理由
    而與被上訴人分居。揆諸前揭說明，上訴人即非不得依其發
    生時間，分別依據修正前民法第1026條、及民法第1003條之
    1第1項之規定，請求被上訴人負擔家庭生活費用。
六、茲就上訴人請求被上訴人給付自兩造協議分居期滿即89年 9
    月24日起，至上開離婚判決確定前之94年 8月31日止之家庭
    生活費用共計117萬6,267元（含原審起訴請求107萬8,177元
    、及在二審追加起訴請求9萬8,090元），是否有據？分項審
    究如下：
    (一)自89年9月24日起至91年6月28日止之家庭生活費用部分：
      1.修正前民法第1026條規定於91年 6月26日經公布修正刪
        除，並自91年 6月28日起生效（中央法規標準法第13條
        規定參照），是上訴人請求自89年9月24日起至91年6月
        30日止之家庭生活費用，僅其中91年 6月28日以前之部
        分得依修正前民法第1026條之規定請求，其餘部分則應
        依民法第1003條之1第1項之規定請求。
      2.兩造自89年 3月間起即無共同住所，此後上訴人之別居
        處所位於台北市，業據其提出房屋租賃契約書、證明書
        、有線電視裝機及收費紀錄單及中華電信台北東區營運
        處服務中心客戶服務資訊系統為證（見原審卷18至20、
        106至114頁），被上訴人僅憑上訴人在另案所提出答辯
        狀上住居所之記載，抗辯上訴人別居後並非居住在台北
        市云云，洵不足取。又上訴人之別居具有正當理由，已
        如前述，則上訴人主張依台北市家庭經常性支出之「消
        費性支出」，作為計算其家庭生活費用之依據，固無不
        合；惟上訴人不能證明有利息、捐贈等支出（見原審卷
        ，其請求一併計算「非消費性支出」部分，即非有據。
      3.被上訴人於上開期間，任職於福特六和汽車股份有限公
        司，年薪140餘萬元至160餘萬元之間（見原審卷 174、
        176、178頁），足見其有能力支付家庭生活費用，是上
        訴人本於修正前民法第1026條之規定，請求被上訴人支
        付家庭生活費用，即無不合。又89、90、91年度台北市
        平均每人全年經常性支出之「消費支出」，依序為26萬
        5,767元、26萬6,267元、27萬5,936元 （見原審卷23、
        26、29頁），換算為每月依序為2萬2,147元、2萬2,189
        元、2萬2,995元。準此，上訴人自89年 9月24日起至91
        年 6月28日止，所得請求被上訴人支付之家庭生活費用
        計為47萬4,313元〔其計算式為：22,147元× (3 +7/30
        )月+266,267元+22,995元× (5+28/30)月=474,313元〕
        。
    (二)自91年6月29日起至94年8月31日止之家庭生活費用部分：
      1.民法第1003條之1第1項經於91年 6月26日公布修正增訂
        ，並自91年6月28日起生效，是上訴人請求自91年6月29
        日起至94年 8月31日止之家庭生活費用部分，應依民法
        第1003條之1第1項之規定，由兩造各依其經濟能力、家
        事勞動或其他情事分擔之。爰斟酌兩造婚後並未育有子
        女，且兩造於上開期間係處於分居狀態等一切情狀，因
        認兩造應按所得比例分擔家庭生活費用。
      2.查上訴人與被上訴人於91、92、93年度之所得比例各為
        32:68、30:70、29:71， 此有綜合所得稅各類所得資料
        清單、及綜合所得稅核定通知書足按（見原審卷 162至
        181頁及本院卷83頁）， 94年度因尚無所得資料可稽，
        故援用93年度之比例即 29:71計算，是上訴人主張應按
        平均值即 30:70計算分擔比例，即無不合。又上開期間
        內，上訴人有正當理由別居於台北市，被上訴人則居住
        在台北縣，應分別依台北市、台北縣家庭經常性支出之
        「消費支出」計算其家庭生活費用。
      3.茲查91、92、93年度台北市平均每人全年經常性支出之
        「消費支出」，依序為 27萬5,936元（見原審卷29頁）
        、27萬1,236元 (每戶914,067元÷3.37人=271,236元─
        見原審卷32、33頁）、28萬7,530元（每戶925,845元÷
        3.22人=287,530元─見原審卷34、36頁），換算為每月
        依序為2萬2,995元、2萬2,603元、2萬3,961元。又91、
        92、93年度台北縣平均每人全年經常性支出之「消費支
        出」，依序為19萬6,149元（每戶721,828元÷3.68人=
        196,149元─見原審卷38、40頁）、20萬0,149元（每戶
        706,525元÷3.53人= 200,149元─見原審卷42、44頁）
        、20萬8,663元（每戶740,753元÷3.55人=208,663元─
        見原審卷34、36頁），換算為每月依序為1萬6,346元、
        1萬6,679元、1萬7,389元。又94年度尚無統計資料，故
        均援用93年度之數據。
      4.準此，自91年6月29日起至94年8月31日止，上訴人之家
        庭生活費用計為 88萬9,957元〔其計算式為：22,995元
        × (6+2/30)月+271,236元+287,530元+23,961元×8月=
        889,957元〕；被上訴人之家庭生活費用計為64萬7,090
        元〔其計算式為：16,346元× (6+2/30)月+200,149元+
        208,663元+17,389元×8月= 647,090元〕；兩造之家庭
        生活費用合計為 153萬7,047元（其計算式為：889,957
        元+647,090元=1,537,047元）。 則依前述30:70之比例
        ，計算上訴人與被上訴人各自應分擔之金額為 46萬1,1
        14元、107萬5,933元。準此，上訴人所得向被上訴人請
        求給付之家庭生活費用計為 42萬8,843元（其計算式為
        ：上訴人已支出之金額889,957元-上訴人應分擔之金額
        461,114元=428,843元）。
    (三)依上所述，上訴人就其自89年9月24日起至94年8月31日止
      之家庭生活費用，得請求被上訴人給付 90萬3,156元（其
      計算式為：474,313元+428,843元=903,156元）。
七、綜上所述，上訴人本於修正前民法第1026條、及民法第1003
    條之1第1項之規定，請求上訴人給付 90萬3,156元及自起訴
    狀繕本送達之翌日即94年10月16日（見原審卷49頁）起至清
    償日止，按年息5%計算利息之部分，自屬應予准許；至逾上
    開部分（包括追加部分）之請求，即屬不應准許。從而原審
    就上開應予准許部分，所為上訴人敗訴之判決，尚有未洽，
    上訴論旨指摘原判決此部分不當，求予廢棄改判，為有理由
    ；就上開不應准許部分（除追加部分外），所為上訴人敗訴
    之判決，所持理由雖與本院不同，但其結論並無二致，仍應
    維持，上訴論旨指摘原判決此部分不當，求予廢棄改判，應
    認為無理由。
八、至兩造其餘之攻擊或防禦方法及未經援用之證據，經本院斟
    酌後，認為均不足以影響本判決之結果，自無逐一詳予論駁
    之必要，併此敘明。
九、據上論結，本件上訴為一部有理由，一部應認為無理由，追
    加之訴為無理由，依民事訴訟法第450條、第449條第 2項、
    第79條，判決如主文。
中    華    民    國    95    年    9     月    19    日
                    民事第六庭
                        審判長法  官  林鄉誠
                              法  官  彭昭芬
                              法  官  梁玉芬
正本係照原本作成。
兩造均不得上訴。
中    華    民    國    95    年    9     月    21    日
                              書記官  常淑慧


司法院資訊處製作；財團法人民間司法改革基金會備份。
